【裁判字號】    98,勞訴,32
【裁判日期】    990712
【裁判案由】    損害賠償
【裁判全文】
臺灣高雄地方法院民事判決              98年度勞訴字第32號
    原      告  甲○
                戊○○
                辛○○
                庚○○
                己○○
                丙○○
   兼  共  同
   訴訟代理人   丁○○
   前七人共同
   訴訟代理人   趙怡莊律師
   被      告   海軍左營後勤支援指揮部即海軍第四造船廠
   法定代理人   乙○○
   訴訟代理人   黃宏綱律師
                呂富田律師
上列當事人間損害賠償事件，經本院於民國99年6 月14日言詞辯
論終結，判決如下：
    主      文
被告應給付原告新臺幣捌萬貳仟柒佰拾貳元，及自民國九十八
年一月二十三日起至清償日止，按年息百分之五計算之利息。
原告其餘之訴駁回。
訴訟費用由被告負擔百分之五，餘由原告共同負擔。
本判決第一項得假執行。
    事實及理由
壹、程序事項：
    按「訴狀送達後，原告不得將原訴變更或追加。但擴張或減
    縮應受判決事項之聲明者，不在此限。」民事訴訟法第255
    條第1 項第3 款定有明文。原告原起訴請求：利息部分自民
    國96年12月20日起算，嗣於98年5 月7 日具狀（見本院卷第
    140 頁）減縮聲明為：利息部分自起訴狀繕本送達被告翌日
    即98年1 月23日起算。查原告減縮訴之聲明，合於法律規定
    ，併此敘明。
貳、實體事項：
一、原告主張：訴外人即原告之被繼承人蕭萬賜自60年起至88年
    3 月止，任職於被告擔任冷作工，從事鋼料鐵材的點焊、切
    割及組裝等工作，迄88年4 月退休時，因工作環境已接觸石
    綿長達28年。嗣蕭萬賜於95年12月30日因罹患惡性間皮瘤（
    即惡性間質細胞瘤，下稱系爭疾病）死亡，經原告查詢相關
    病理文獻，並經高雄醫學大學附設中和紀念醫院（下稱高醫
    ）及高雄市職業疾病認定委員會（下稱系爭委員會）之判斷
    ，認定蕭萬賜所患系爭疾病為職業病，依勞動基準法（下稱
    勞基法）第59條第4 款規定，其遺屬得請求被告給與5 個月
    平均工資之喪葬費及40個月平均工資之死亡補償，而原告分
    別為其配偶及子女，依蕭萬賜於退休前之平均工資每月新台
    幣（下同）41,381元計算，被告應給付原告1,862,145 元。
    為此，爰依勞基法第59條第4 款之規定，提起本件訴訟等情
    。並聲明：被告應給付原告1,862,145 元，及自起訴狀繕本
    送達被告翌日即98年1 月23日起至清償日止，按年息5 ％計
    算之利息。
二、被告則以：蕭萬賜自62年5 月16日起至88年4 月1 日止，受
    僱於海軍第四造船廠（現已併入被告）之鐵工廠擔任冷作工
    ，任職期間均從事鋼料鐵材的點焊、切割、組裝等工作，並
    未接觸石綿相關作業。而蕭萬賜於95年12月30日死亡後，原
    告始提出高醫於96年3 月28日、96年5 月2 日之診斷證明書
    ，惟出具診斷證明書之醫生未至蕭萬賜之工作場所訪視，亦
    不知其工作內容，其記載因職業病死亡，自不可採。又法務
    部法醫研究所（下稱法研所）之鑑定報告雖認蕭萬賜之死因
    與早期造船業及石綿有關，但蕭萬賜未到船上工作，其死因
    與工作環境之作業方式無關。另蕭萬賜居住之生活環境有很
    多石綿瓦，其應係長期暴露在有石綿之生活環境致病，與職
    業無關。縱認蕭萬賜之死亡與職業災害有關，原告得請求1,
    862,145 元之補償金，惟蕭萬賜已領取之退休金1,779,413
    元，亦應予扣抵，於扣抵後，原告僅得請求給付差額82,732
    元等語，資為抗辯。並聲明：原告之訴駁回。
三、兩造不爭執事項：
  (一)蕭萬賜為原告甲○之配偶，原告丁○○、戊○○、辛○○、
    庚○○、己○○及丙○○之父。
  (二)蕭萬賜自62年5 月16日起，受僱於海軍第四造船廠（現已併
    入被告）之鐵工廠擔任冷作工，其工作內容為鋼料鐵材的點
    焊、切割、組裝，至88年4 月1 日退休。
  (三)蕭萬賜於95年12月30日因罹患系爭疾病死亡。
  (四)如認蕭萬賜係職業病死亡，被告依勞基法第59條第4 款規定
    ，應給付45個月平均工資之死亡補償及喪葬費，而蕭萬賜平
    均工資為每月41,381元，經計算結果，被告應給付1,862,14
    5 元。
  (五)蕭萬賜已向被告領取退休金1,779,413元。
四、本件爭點：
  (一)蕭萬賜是否因罹患職業病而死亡？
  (二)如因職業病死亡，被告主張自蕭萬賜已受領之退休金1,779,
    413 元中予以扣抵，有無理由？
五、茲就兩造之爭點，析述本院得心證之理由如下：
  (一)蕭萬賜是否因罹患職業病而死亡？
    1.查勞基法第59條對於所謂「職業災害」並未有定義規定，
      而參考勞工保險條例（下稱勞保條例）第34條規定，所謂
      「職業傷害」，指被保險人即勞工因執行職務而致傷害或
      職業病，且其審查準則由中央主管機關定之；再參考勞工
      安全衛生法（下稱勞安法）第2 條第4 項規定「本法所稱
      職業災害，謂勞工就業場所之建築物、設備、原料、材料
      、化學物品、氣體、蒸氣、粉塵等或作業活動及其他職業
      上原因引起之勞工疾病、傷害、殘廢或死亡。」，及勞安
      法施行細則第4 條規定「本法第2 條第4 項所稱職業上原
      因，係指隨作業活動所衍生，於就業上一切必要行為及其
      附隨行為而具有相當因果關係者。」另按所謂職業災害，
      係指勞動者執行職務或從事與執行職務相牽連之行為，而
      發生之災害而言。申言之，應以勞動者所從事致其發生災
      害之行為，是否與其執行職務具有相當因果關係為考量重
      點，最高法院88年度台上字第508 號判決意旨參照。故應
      解釋勞基法所謂「職業災害」之認定基準，以該災害係勞
      工本於勞動契約，在僱主支配下之就勞過程中發生，且「
      災害」與勞工所擔任之「業務」間存在相當因果關係者而
      言。而所謂「相當因果關係」，指「災害」係勞工所擔任
      業務之內在或通常伴隨的潛在危險的現實化。所謂「業務
      」，則除勞工本於勞動契約原定應提供之勞務給付本身之
      外，勞工伴隨該勞務給付之作業活動所衍生，於就業上一
      切必要行為及其附隨行為而具有合理連結關係者均包含在
      內。
    2.本件原告主張蕭萬賜任職於被告擔任冷作工，從事鋼料鐵
      材的點焊、切割及組裝等工作，迄88年4 月退休時，因工
      作環境長期接觸石綿，嗣於95年12月30日因罹患系爭疾病
      死亡，經高醫及系爭委員會之判斷，認定蕭萬賜所患系爭
      疾病為職業病，足認其死亡與被告所提供之工作環境有相
      當因果關係等語，已提出高醫診斷證明書、高雄市政府96
      年4 月30日高市府調解字第4852-1號函所附調解委員會會
      議紀錄及高雄市政府96年11月12日高市府勞二字第096005
      8841號函所附系爭委員會會議記錄影本等件（見本院卷第
      14至21頁）為證。然為被告否認，並以蕭萬賜之工作環境
      不會接觸石綿，且其居住之生活環境有大量石綿瓦，故其
      罹患系爭疾病，應係生活環境所致云云置辯。經查，蕭萬
      賜自62年5 月16日起，受僱於海軍第四造船廠之鐵工廠擔
      任冷作工，從事鋼料鐵材的點焊、切割及組裝，工作至88
      年4 月1 日退休乙節，為兩造所不爭執，應認真實，足認
      蕭萬賜任職於被告之鐵工廠擔任冷作工有26年之久，且從
      事鋼料鐵材的點焊、切割及組裝之工作，均屬造船過程中
      之必要行為。而按蕭萬賜之工作內容既屬造船過程中必要
      行為，其接觸船體即無法避免。次查，系爭疾病與長期暴
      露於石綿環境下極有相關乙節，有法研所98年6 月16日法
      醫文書審查鑑定書（下稱系爭鑑定書，見本院卷第147 、
      148 頁）在卷可佐，足認長期暴露於石綿環境下確與罹患
      系爭疾病有關。而船體中有石綿存在，石綿會導致系爭疾
      病等情，均為被告所不否認，倘參諸蕭萬賜之工作內容無
      法避免接觸船體乙節以觀，則蕭萬賜即可能因為接觸或暴
      露在石綿環境下，致罹患系爭疾病。又查，蕭萬賜任職於
      被告達26年之久，且船體屬封閉場域，易造成污染源集中
      區，核與生活環境中之石綿瓦屬開放空間有別，故被告辯
      稱：蕭萬賜因生活環境暴露於石綿瓦下，致罹患系爭疾病
      云云，即難採信。此參諸系爭鑑定書記載：「長期暴露石
      綿之場所為多元化包括舊式石綿隔版、防熱、絕緣隔熱材
      質、以蕭員自62年5 月16日起受僱海軍造船廠從事冷作工
      ，接觸老式海船隔熱板壁內的石綿材質似為無法避免之事
      實」（見本院卷148 頁）等語；暨系爭委員會認定：蕭萬
      賜任職被告從事冷作工，26年間未變更工種或工作性質，
      其罹患系爭疾病與工作有相當因果關係等語（見本院卷第
      20 頁 ）益明，堪認原告已舉證證明蕭萬賜罹患系爭疾病
      與其工作環境具有因果關係，自屬罹患職業病死亡，是被
      告辯稱：蕭萬賜生活環境中有石綿瓦導致系爭疾病云云，
      即難採信。
  (二)如因職業病死亡，被告主張自蕭萬賜已受領之退休金1,779,
    413 元中予以扣抵，有無理由？
    1.按勞工因遭遇職業災害而致死亡、殘廢、傷害或疾病時，
      雇主應依左列規定予以補償。但如同一事故，依勞工保險
      條例或其他法令規定，已由雇主支付費用補償者，雇主得
      予以抵充之：四、勞工遭遇職業傷害或罹患職業病而死亡
      時，雇主除給與五個月平均工資之喪葬費外，並應一次給
      與其遺屬四十個月平均工資之死亡補償。其遺屬受領死亡
      補償之順位如左：(一)、配偶及子女。(二)、父母。(三)、祖父
      母。(四)、孫子女。(五)、兄弟姐妹。勞基法第59條第4 款定
      有明文。
    2.原告主張依行政院勞工委員會（下稱勞委會）（81）台勞
      動三字第18316 號函文及（81）台勞動三字第31200 號函
      文內容觀之，蕭萬賜並未領得勞基法之死亡補償，且退休
      金與職災補償非屬「同一事故」，被告不得主張扣抵。且
      依勞工退休金條例（下稱勞退條例）第29條規定，勞工之
      退休金不得抵銷，故被告不得主張以蕭萬賜受領之退休金
      1,779,413 元扣抵職災死亡補償云云，固提出勞委會（81
      ）台勞動三字第18316 、31200 號函文為憑（見本院卷第
      178 、178-1 頁）。被告則執勞委會77年6 月22日台（77
      ）勞動三字第12489 號函文、83年3 月28日台（83）勞動
      三字第14368 號函文，主張蕭萬賜受領之退休金應扣抵得
      請領之職災死亡補償等語置辯，並提出上開函文為證（見
      本院卷第171 至173 頁）。經查，蕭萬賜於88年4 月1 日
      退休，嗣於95年12月30日因職業病罹患系爭疾病死亡乙節
      ，為兩造所不爭執，堪認蕭萬賜於退休後逾7 年半始因系
      爭疾病而死亡。次查，勞基法第59條第4 款職業災害補償
      之規定，依其立法意旨及條文編列，原適用於勞資關係存
      續期間發生者，以保護及維持勞動安全。而按蕭萬賜於死
      亡前已辦理退休，倘揆諸上述立法意旨，被告本無依上開
      規定給予死亡補償之可能。換言之，蕭萬賜於退休前如已
      死亡，則只能領取死亡補償，不可能再同時領取退休金。
      從而，蕭萬賜於退休領得退休金後，再發生罹患職業病死
      亡，固得主張請領職災死亡給付，惟參諸前揭說明，其請
      領之死亡給付，即應扣除前已領取之退休金，始符合立法
      意旨。此參諸勞委會亦認為避免過份擴張上開條文應適用
      的職業災害補償範圍，及加重雇主之責任，因而以函釋載
      明：「…勞工因同一職業災害於離職後死亡，雇主仍應依
      勞動基準法之規定順序予以死亡補償，惟得以已領取之退
      休金抵充之，其差額部分，雇主應予補足。」等語，有勞
      委會83年3 月28日（83）台勞動3 字第14368 號函、98年
      12月10日勞動3 字第0980033923號函（見本院卷第172 、
      173 、205 頁）可證益明。是被告抗辯：伊得以蕭萬賜已
      領取之退休金主張扣抵，即屬有據。次查，被告依勞基法
      第59條第4 款規定，應給付原告職災死亡補償金額為1,86
      2,145 元，且蕭萬賜已向被告領取退休金1,779,413 元乙
      節，均如前述。從而，原告得請求給付之死亡補償，即應
      扣除蕭萬賜已領取之退休金。
六、綜上所述，原告固得主張蕭萬賜係退休後因職業病而死亡，
    依勞基法第59條第4 款規定請求職災死亡給付，惟於扣除蕭
    萬賜已領取之退休金後，原告依前揭規定，請求被告給付82
    ,732元（計算式：0000000-0000000 ＝82732 ），為有理由
    ；至逾此範圍，則無理由。
七、按給付無確定期限者，債務人於債權人得請求給付時，經其
    催告而未為給付，自受催告時起，負遲延責任，為民法第22
    9 條第2 項前段所明定。本件被告自98年1 月22日收受原告
    之起訴狀繕本一節，有送達證書可佐（見本院卷第34頁），
    故被告自98年1 月22日起，負遲延責任，則原告請求自起訴
    狀繕本送達翌日即98年1 月23日起算法定遲延利息，洵屬有
    據。從而，原告依勞基法第59條第4 款之規定，訴請被告給
    付82,732元，及自98年1 月23日起至清償日止，按年息5%計
    算之利息，為有理由，應予准許，逾此範圍，則無理由，應
    予駁回。
八、本件判決被告應給付之金額，合計未逾500,000 元，爰依民
    事訴訟法第389 條第1 項第5 款之規定，宣告假執行。
九、本件事證已臻明確，兩造其餘攻擊防禦方法，經核與判決結
    果，不生影響，爰不一一論述。
據上論結：原告之訴為一部有理由，一部無理由，依民事訴訟法
第79條、第85條第1項、第389條第1項第5款，判決如主文。
中    華    民    國    99    年    7     月    12    日
                  勞工法庭審判長  法  官      李昭彥
                                  法  官      賴文姍
                                  法  官      何佩陵
上為正本係依原本作成。
如不服本判決，應於送達後20日內，向本院提出上訴狀並表明上
訴理由，如於本判決宣示後送達前提起上訴者，應於判決送達後
10日內補提上訴理由書（須附繕本）。
中    華    民    國    99    年    7     月    12    日
                                    書記官    陳喜苓

司法院資訊處製作；財團法人民間司法改革基金會備份。
